臺灣高等法院臺中分院刑事判決　　　　　　　九十二年度重上更(二)字第二七四號
　　上　訴　人　　臺灣台中地方法院檢察署檢察官
　　上　訴　人
　　即　被　告　　丙○○
　　選任辯護人　　林志忠
右上訴人等因被告重傷害案件，不服臺灣臺中地方法院中華民國八十六年十二月十六
日第一審判決（民國八十六年度訴字第二五四五號，起訴案號：臺灣臺中地方法院檢
察署民國八十六年度偵字第一四一三七號）提起上訴，判決後，最高法院第三次發回
更審，本院判決如左：
      主  文
原判決關於丙○○部分撤銷。
丙○○傷害人之身體，因而致人於重傷，處有期徒刑參年。
      事  實
一、丙○○與乙○○係臺中市○○街二五四號大樓鄰居，惟夙有嫌隙，民國八十六年
    五月二十二日晚間八時三十分許，二人在該大樓一樓電梯口前相遇，一言不合，
    惡言相向，旋即各自基於普通傷害之故意互毆（乙○○傷害部分，業據判處有期
    徒刑六月確定在案），丙○○客觀上能預見人體之眼球部位極為脆弱，眼睛部位
    如遭外力擊中，足以致生眼球破裂喪失視能之結果，丙○○雖無使乙○○喪失視
    能之故意，惟於與乙○○互毆之間仍出手擊中乙○○之左眼部位，適乙○○左眼
    甫於十二日前（同年五月十日）在視保眼科中心接受白內障手術完畢正待復原，
    因被擊中左眼部位以致左眼白內障手術後之傷口破裂，鞏角膜裂傷，人工水晶體
    移位，睫狀體剝離，於當日送醫治療後無效，左眼已無光感，視能喪失。
二、案經乙○○訴由臺灣臺中地方法院檢察署檢察官偵查起訴。
      理  由
一、訊之上訴人即被告（下稱被告）丙○○雖不否認於前記時間、地點與告訴人乙○
    ○發生爭執之事實，惟辯稱：伊與乙○○在樓梯口相遇，遭乙○○以腳踢中下陰
    部，伊因疼痛暈倒而無力反抗；又乙○○左眼於案發前十二天即八十六年五月十
    日在視保眼科中心接受白內障手術完畢，可見其白內障已甚嚴重，其眼傷有可能
    係當時自己出力重踢被告，因肌肉用力引起眼壓增加導致手術傷口爆裂，乙○○
    又自己從電梯口階梯上滾落下來撞到地板等物，均有可能是造成其眼傷之原因等
    語。
二、經查：
  (一)告訴人乙○○於前記時間、地點與被告發生爭執後，眼睛腫脹、破裂經證人即乙
    ○○之朋友陳榮華協助前往視保眼科中心就醫，並旋因傷勢嚴重轉往中國醫藥學
    院附設醫院急診，此已據證人陳榮華結證屬實（上訴卷第五六頁、第五七頁）；
    而乙○○被送抵中國醫藥學院附設醫院急診時，受有左眼角膜鞏膜撕裂傷，經於
    八十六年五月二十二日至八十六年五月三十一日住院手術治療，出院後門診追蹤
    治療，現已無光感（原審卷第五十九頁該院函），並經診斷為「：：：左眼（白
    內障）手術後，因外傷致傷口破裂，經本院手術後，目前左眼已萎縮屬失明」，
    亦有該院診斷書在卷可稽（見原審卷七十六頁），復據證人即乙○○所受眼傷之
    主治醫師林慧茹結證稱：「（乙○○當天到院時）左眼皮水腫，左眼框角膜裂開
    ，紅彩脫出，水晶體移位、玻璃體出血」等語（更(一)卷五一頁），證人即中國醫
    藥學院醫院醫師廖惠芬證稱：「他來（急診）時白內障手術後傷口都裂傷了，虹
    彩脫出，人工水晶體移位，眼睛前房塌陷並出血，懷疑有睫狀體剝離的情形」、
    「（乙○○）眼皮比較腫，但沒有瘀血」等語（重上更(一)卷第一一三、一一四頁
    ）；又乙○○雙眼白內障，右眼先於案發前一年手術，術後正常，左眼則於案發
    前十二日即八十六年五月十日在台中市視保眼科中心接受白內障手術，術後於同
    月二十日接受視力檢查，左眼視力可達○‧八，除據乙○○供明外，另有該視保
    眼科中心之診斷證明書一紙在卷可稽（更(一)卷二十頁、原審卷三六頁）。依據上
    開說明，乙○○與被告發生爭執之前，左眼接受白內障手術後，視力尚稱正常，
    惟與被告發生爭執之後，始因左眼白內障手術後之傷口破裂，導致視能喪失，已
    可認定。
  (二)關於乙○○左眼白內障術後傷口破裂之原因，究竟是遭他人擊中左眼、其他碰撞
    ，或是乙○○自身用力過猛而產生，無法於事後就傷勢而為推斷，而只能肯定是
    壓力增加所導致，此已分據證人即乙○○傷後最先求醫之視保眼科中心醫師胡佳
    文證稱：「我也不敢肯定（指不敢肯定是否因乙○○打人時用力過猛導致眼球破
    裂）：：：」、「這有可能（有可能因乙○○與人打架，兩人抱在一起滾地時而
    導致眼球破裂），因為受到壓力後，眼球破裂可能性很大」、「也有可能（指有
    可能乙○○眼球裂傷是遭人以拳頭直接打中）」、「被害人眼球部位遭受壓力就
    有可能眼球裂傷」（重上更(一)卷第九二頁），證人即中國醫藥學院醫院醫師廖惠
    芬證稱：「有這個可能（指有可能是乙○○術後二週內用力造成裂傷），但是不
    一定用力就會有這個傷害，醫生都吩咐他們儘量避免這些動作」、「機會不大（
    指乙○○因打人時，用力過猛導致眼球破裂之機會不大）」、「任何的外力都有
    可能造成如此的傷害，假如有用力掙扎或用力咳嗽、提重物或眼部被壓到，都可
    能造成這個傷害」（重上更(一)卷第一一三、一一四頁），證人即中國醫藥學院醫
    院醫師林慧如證稱：「被打到也有可能，任何碰撞也有可能受傷」等語在卷（更
    (一)卷第五一頁）。雖乙○○於八十六年五月十日在視保眼科中心接受左眼白內障
    手術（原審第三六頁視保眼科中心診斷證明書），白內障患者術後二週內，應避
    免彎腰、低頭、拳重、咳嗽、噴嚏、揉擦眼睛、跌倒、用力排便等，以防增加眼
    內壓而導致傷口裂開或出血（上訴卷第四三頁臺中榮民總醫院護理部編印之白內
    障患者手術前後須知），而本件糾紛發生在乙○○白內障術後十二日（即同月二
    十二日），惟並無證據足認乙○○與被告發生糾紛所使之力量已足以使白內障術
    後之傷口產生破裂（按證人胡佳文、廖惠芬及林慧如固然均稱一旦有外力，即有
    可能造成白內障術後傷害破裂之結果，惟廖惠芬上開證言稱「告訴人打人時用力
    過猛導致眼球破裂之機會不大」），或乙○○自己碰撞產生傷害；況且告訴人一
    再指稱遭被告擊中左眼，雖告訴人所指容有誇大或渲染之處（如後述），但不能
    因此即認告訴人所指全無可採，依據上述，本件尚難僅以上開患者手術前後須知
    ，即認告訴人所受之傷害，為自已用力過猛所致。
  (三)告訴人乙○○於本件偵審中具狀指稱：「於八十六年五月二十二日下午八時三十
    分許，在台中市○○街二五四號一樓電梯口見面時，（被告）不分青紅皂白即以
    拳頭猛力毆擊告訴人左眼，致使告訴人左眼球破裂，三層視網膜皆遭斷裂」云云
    （一四一三七號偵查卷第二頁）、「：：：（被告）不圖情理之語，即一拳擊向
    乙○○頭部：：：僅擊中眼睛，即造成左目失明：：：況左眼經其撞擊，鮮血飛
    濺：：：」等語（原審卷第十九、二十頁），於警訊中供稱：「：：：被丙○○
    不分青紅皂白揮拳毆打臉部，以致左眼皮破裂嚴重受傷」（一四一三七號偵查卷
    第二十二頁背面），偵查時供稱：「他（指被告）直接出拳打我眼睛」（同上卷
    第十一頁），「（五月二十二日晚間八時三十分許）他（指被告）打我，我眼睛
    就沒看到了，我沒有打他」等語（同上卷第十九頁），以上告訴人之書狀及供述
    ，固均指稱被告一見面就不分青紅皂白朝告訴人之左眼猛擊云云，惟依常理判斷
    ，如果告訴人所述在糾紛一開始之初即遭被告揮拳猛擊左眼，並因而導致告訴人
    左眼眼球破裂一節為真，則告訴人理當在糾紛之初就已經喪失攻擊被告之能力，
    如何能再攻擊被告？反觀本件糾紛發生當時，除告訴人受有前述之傷害外，被告
    亦同時遭告訴人攻擊，並因而受有：左肘挫傷瘀青三×二公分、右膝挫傷瘀青二
    ×二公分、右中指挫擦傷破皮○˙五×○˙五公分、左前胸下側壓痛、左後腰壓
    痛、尿液檢驗顯示紅血球尿等傷害（一五八三四號偵查卷第四頁診斷證明書），
    此部分告訴人之犯行，經公訴人合併偵查提起公訴，經本院八十七年上訴字第五
    六０號判處有期徒刑六月確定在案，足見告訴人上開偵審中書狀及供述所指，係
    為脫免自身傷害之刑事責任，故為誇大、渲染之供述，惟據此尚難指為告訴人所
    供遭被告擊中左眼一節均無可採。再者，被告雖一再否認出手毆打乙○○；惟被
    告遭告訴人攻擊之後，即拼命反抗，即使被告自身亦不確知是否打到告訴人乙○
    ○，及告訴人是否因而受傷，此已據被告於警訊時供稱：「：：：乙○○便出腳
    踢我下部生殖要害，並連續踢我，我因要逃命，拚命反抗，有沒有打到乙○○不
    知道」、「當時我下陰部受傷（詳如診斷書），乙○○有否受傷我不知道」等語
    甚明（一四一三七號偵查卷第二三頁），足見被告所辯遭告訴人踢到以後已無力
    反抗一節與事實不符，參照前揭告訴人、證人廖惠芬、胡佳文及林慧如所供，足
    見被告係在與告訴人互毆之間擊中告訴人之左眼。
　(四)證人簡嘉宏雖於本院證稱全程看到被告與告訴人衝突發生之情形云云（上訴卷第
    三十二頁、重上更(一)卷第一一九頁第六行），惟於原審法院調查時則證稱：「我
    車停在對面，我當時聽到透明大門有砰一聲，回頭看到乙○○在電梯旁邊透明大
    門一直踢丙○○。用腳踢時兩人又滾在一起，我看到丙○○人在地上，乙○○一
    直打丙○○，丙○○一直爬，一直滾，我看到鐘在護著下陰部」等語（原審卷第
    二九頁背面），業已證稱其係在聽到衝突發生聲響後，才轉頭注意被告與乙○○
    二人之動態，該證人前後所證之情節差異甚大，已難儘信；況依其於原審所證，
    其係聽到大門有撞擊聲才觀看門內發生何事，在該撞擊聲前所發生之狀況並未看
    到，所證尚不得據以證明被告未曾出手擊中告訴人乙○○之左眼，自不足資為有
    利於被告之認定。被告所辯不足採信，其犯行堪以認定。
三、按毀敗一目之視能者，謂重傷，刑法第十條第四項第一款定有明文。而刑法第十
    七條所稱「能預見」，係指加重結果之發生，依客觀情形，在一般人之通常觀念
    得能預見，而非出於偶然者而言。又雙眼乃人體甚為脆弱部位，眼睛遭到外力撞
    擊，可能致生眼球破裂之重傷結果，此乃客觀上一般人之所能預見。被告主觀上
    雖無致乙○○眼睛於重傷之故意，惟客觀上並非無此預見，雖告訴人乙○○於本
    件互毆事件發生之前曾接受白內障手術，眼球組織甚為脆弱，惟乙○○既遭被告
    擊中左眼導致急診無效失明，兩者間顯有相當因果關係，又互毆乃係各自基於傷
    害犯意之行為，原無正當防可言，況乙○○係年近七十歲之老者，被告則不到
    五十歲之中年，所稱因不敵而無力還手云云，亦悖常情。核被告所為，係犯刑法
    第二百七十七條第二項後段之傷害人之身體致重傷罪。原審判決論處被告丙○○
    傷害致重傷罪刑，固非無見，惟有罪判決書之事實，為適用法律之根據，而結果
    加重犯之成立，必須行為人對於結果之發生在客觀情形有預見之可能，否則即無
    適用之餘地，故應就此事實明白認定，詳細記載，始足為適用法律之準據，原判
    決事實欄並無該項加重結果之發生，在客觀上有無預見可能之認定及記載，亦未
    在理由內說明其認定之所憑，自有事實記載不明及理由欠備之違誤，被告上訴意
    旨仍執陳詞，否認犯罪，及檢察官上訴意旨略以原判有關被告丙○○部分，量刑
    失出等語，分別指摘原判決關於被告鍾風松部分不當，雖均難謂有理由，但原判
    決該被告部分，既有可議，本院仍應予撤銷改判。爰審酌被告素行、犯罪動機、
    手段、所生危害、犯後態度及迄未和解理賠等一切情狀，量處如主文第二項所示
    之刑，以示懲儆。
四、據上論斷，應依刑事訴訟法第三百六十九條第一項前段、第三百六十四條、第二
    百九十九條第一項前段，刑法第二百七十七條第二項後段，判決如主文。
本案經檢察官甲○○到庭執行職務。
中      華      民      國      九十三      年      一    月  二十八    日
                                   臺灣高等法院臺中分院刑事第十庭
                                         審判長法  官　林  照  明
                                               法　官　吳　重　政
              法　官  王  　　銘
右正本證明與原本無異。
如不服本判決應於收受送達後十日內向本院提出上訴書狀，其未敘述上訴之理由者並
得於提起上訴後十日內向本院補提理由書（均須按他造當事人之人數附繕本）。
                                               書記官  王  麗  珍
中      華      民      國　  九十三     年      二      月     三      日
                                                              　　　　　Ｆ
